臺灣高雄地方法院民事判決　　　　　　　99年度訴字第1859號
原　　　告　高雄市廣東同鄉會
法定代理人　魏國偉
訴訟代理人　洪條根律師
被　　　告　吳子房
　　　　　　梁伯棠
共　　　同
訴訟代理人　莊美玲律師
上列當事人間請求損害賠償事件，本院於民國100 年12月8 日言
詞辯論終結，判決如下：
  主  文
原告之訴及假執行之聲請均駁回。
訴訟費用由原告負擔。
  事實及理由
一、原告主張：被告吳子房自民國88年3 月30日起至97年6 月7
    日止擔任原告之理事長，被告梁伯棠自87年8 月起至97年3
    月28日止擔任原告之總幹事，被告負責綜理會務及掌管一切
    財務收支事宜。原告財務分為業務費及專款專用定存款，詎
    被告自88年4 月16日起至97年3 月31日止，陸續將原告設於
    臺灣銀行高雄分行之專款專用定存款新台幣（下同）2,310,
    000 元及利息619,663 元、泛亞銀行之專款專用定存款295,
    000 元及利息68,022元、會館整修捐款66,500元領出，扣除
    整修會館支出472,300 元，及被告卸任移交之1,000,000 元
    外，其餘1,886,885 元專用定存款之會款遭被告侵占入己，
    經原告屢次催討，均未獲置理，爰依民法第184 條、第185
    條、第179 條之規定提起本件訴訟，並聲明：(一)被告應連帶
    給付1, 886, 885 元及自起訴狀繕本送達翌日起至清償日止
    按週年利率百分之5 計算之利息；(二)願供擔保請准宣告假執
    行。
二、被告則以：被告吳子房擔任理事長、被告梁柏棠擔任總幹事
    期間定存專款於92年間經第8 屆第2 次理監事聯席會議同意
    解約用以其他用途，所有開支單據均經監事會審核通過，94
    年前單據於會館整修期間經原告現任理事長魏國偉同意已丟
    棄，其餘單據經監事會審核通過後已遺失，被告未侵占原告
    財產。縱認原告帳務不明乙事為被告所致，被告梁伯棠之女
    已捐款250,000 元，與原告達成和解，和解效力自及於被告
    吳子房等語置辯。並聲明：(一)原告之訴及假執行之聲請均駁
    回；(二)如受不利之判決，願供擔保請准宣告免予假執行。
三、兩造不爭執之事項：
  (一)被告吳子房自88年3 月30日起至97年6 月7 日止擔任原告之
    理事長，被告梁伯棠則在吳子房任內擔任原告之總幹事至97
    年3 月31日止。
  (二)原告前曾對被告提起侵占告訴，經臺灣高雄地方法院檢察署
    於99年4 月28日以98年度偵字第11453 號、98年度調偵字第
    1211號為不起訴處分，並經臺灣高等法院高雄分院檢察署於
    99年7 月5 日以99年度上聲議字第1237號駁回再議確定。
  (三)被告梁柏棠之女梁淑卿於97年5 月23日匯款25萬元予原告。
四、兩造爭執事項：被告有無共同侵占原告會款？
五、得心證之理由
  (一)原告主張被告吳子房擔任原告理事長、被告梁柏棠擔任原告
    總幹事任內帳目不清，擅自領取原告定存專款，且未用於特
    定用途，亦未提出款項用於其他用途之單據予原告審核，被
    告梁柏棠私下以書信向蘇少良坦承有侵占乙事，被告吳子房
    在第9 屆會員大會時亦有承認，被告梁柏棠之女梁淑卿自知
    理虧，擅自匯款25萬元予原告，可見被告確有將原告會款1
    ,886,885元侵占入己云云；被告則抗辯定存專款解約後剩餘
    部分均已移交，被告支出均經監事會審核通過，魏國偉在會
    館整修時要被告丟棄94年前之單據，其餘單據均已遺失，被
    告能找到的單據都已經移交，原告提出之第9 屆會員大會會
    議紀錄並非真正，梁淑卿匯款25萬元予原告是因為原告質疑
    帳冊有問題，被告梁柏棠又找無其他單據，為避免紛爭才匯
    款，故被告無侵占之情事等語。經查：
  1.原告第8 屆第2 次理監事聯席會議中，曾報告引進年輕會員
    不易、會費收取困難、會員屢次請求救濟等情事，辦法為動
    用獎學金基金以支付全體會員之重大喜慶及會館整修，有該
    次會議紀錄在卷可考( 本院卷第113 至115 頁) 。是原告收
    入有限，支出項目甚多，被告吳子房縱未依組織章程之規定
    專款專用而動支獎學金專款，而花用於原告之其他開支，亦
    係按照原告第8 屆第2 次理監事聯席會議辦理，尚難認被告
    未依專款目的使用定存專款即為侵占，仍應審究定存專款是
    否用於原告會務支出為是。
  2.原告各種財務收支之審核由監事會為之，監事推選常務監事
    1 人執行監事會職權，有原告組織規程第12條、第15條可按
    。原告時任常務理事即證人佘煥明證稱：「審核帳目是監事
    會在管，收支帳目、資產負債表不是理事會負責是由監事會
    負責稽核理事會開銷收支，理事會是負責行政方面的事，我
    是常務理事，不清楚帳目」等語(98 年度偵字第11453 號卷
    第131 頁、本院卷第41頁) ，足見有審核原告財務收支及單
    據憑證權責者應為監事會。原告時任常務監事即證人王世瓊
    證稱：「當時總幹事梁柏棠所製作的帳冊都有附收據，若未
    付收據我不會簽收，我知道有段時間魏國偉叫梁柏棠把以前
    帳冊全部丟棄」等語(98 年度偵字第11453 號卷第78-79 頁
    147-148 頁) ；原告時任監事即證人涂敬爭證述：「被告吳
    子房擔任理事長期間有按時召開監事會，有看過被告梁柏棠
    製作的帳冊，帳冊都有附收據，開完會還有在公告欄張貼公
    佈」等語(98 年度偵字第11453 號卷第148-149 頁) ，原告
    理事即證人楊祥茂證稱：「被告吳子房擔任理事長期間都有
    按時開會，帳目都有收據，公佈欄也有公布」等語(98 年度
    偵字第11453 號卷第130 頁) ，可見被告吳子房擔任理事長
    、被告梁柏棠擔任總幹事任內所製作之收支帳冊均有檢附單
    據，並經審核財務收支權責之監事會審查通過，帳冊連同收
    據張貼均公告於公佈欄，部分單據經原告時任理事即現任法
    定代理人同意而丟棄。另原告時任理事即證人黃月明雖證稱
    ：「被告吳子房擔任理事長任內我擔任理事，依照我從事人
    民團體工作、校友會及工業會總幹事的經驗，支出應先經過
    理監事會審核再報給大會決定，但我記憶中從來沒有這樣做
    過」等語( 本院卷第29頁) ，惟原告組織規程已明文規定財
    務收支之審核應由監事會為之，並非理事會之權責，是以證
    人黃月明證稱其未曾審核被告任內收入支出單據，不足以證
    明被告有侵占前開款項之事實，則原告主張被告任內定存專
    款1,886,885 元沒有支出單據，為被告所共同侵占云云，不
    足採信。
  3.被告梁柏棠雖有書寫信件予訴外人蘇少良收執，惟該信件內
    容係被告梁柏棠將其持有之年度利息收入登帳報表予蘇少良
    過目，並表示會再繼續找90至96年度之資料，有該信件影本
    一紙在卷可參( 本院卷第80頁) ，觀之該信件內容及文字用
    語，被告梁柏棠係在向蘇少良說明利息收入之依據，並未承
    認有侵占會款1,886,885 元，原告據此主張被告梁柏棠已坦
    承有侵占前開款項云云，洵屬無憑。
  4.原告提出之第9 屆會員大會會議紀錄真正為被告所否認，綜
    觀該會議紀錄，並無原告印章，復未經會議紀錄所載之主席
    、紀錄者親自簽名表示確認紀錄內容無誤，有該會議紀錄在
    卷可參( 本院卷第82頁) ，且與會之原告會員即證人麥訓嘉
    證稱：「第9 屆會員大會時，被告吳子房有說到帳目不清楚
    ，有些單據不見了，有些是收了錢沒入帳的單據，當時有針
    對這件事情道歉」等語( 本院卷第38頁) ；證人佘煥明證述
    ：「第9 屆大會時有說到帳冊不清沒有單據」等語( 本院卷
    第42頁) ；原告監事即證人蘇少良證稱：「第9 屆大會沒有
    講到被告盜用款項的事」等語( 本院卷第34頁) ，是原告召
    開第9 屆社員大會時，被告吳子房係應對於帳冊收據欠缺乙
    事表達歉意，並無承認有侵占或挪用會款之意，原告主張被
    告吳子房於第9 屆大會致詞時承認有侵占匯款等情，尚屬無
    據。
  5.被告梁柏棠之女梁淑卿於97年5 月23日匯款25萬元予原告，
    為兩造所不爭。惟綜覽原告提供97年5 月15日梁淑卿至原告
    會所與證人黃月明、王世瓊、佘煥明及魏國偉會談之錄音譯
    文可知，梁淑卿係經被告吳子房告知始知悉有單據遺失之情
    事，而被告梁柏棠則拒絕與其談論此事，故無法提供原始資
    料，梁淑卿因而對造成原告之困擾致歉，魏國偉及證人黃月
    明、王世瓊、佘煥明仍希望被告梁柏棠能夠提出原始單據、
    會員名冊、收據存根、結算表正本等資料以了解被告梁柏棠
    是否挪用款項及金額為何，梁淑卿因遍尋不著相關資料，故
    願意返還被告梁柏棠近年來領取之年終獎金25萬元，有勘驗
    筆錄可佐( 本院卷第132 至134 頁) 。被告梁柏棠身為原告
    總幹事，未妥善保管財務收入支出單據、會員名冊、收據存
    根及結算表，致部分單據遺失，因此造成原告第8 屆、第9
    屆會務移交不便，財務無法結算之情形，確有疏失，而梁淑
    卿明知收支單據憑證仍有不足，無法計算會款是否確實有短
    少之情形下，願意以被告梁柏棠近年來領取之年終獎金25萬
    元之數額消彌因被告梁柏棠保管收支單據不當，所可能產生
    之糾紛，免去年事已高之被告梁柏棠尋找早已丟棄、遺失之
    單據、收支憑證等資料之辛勞及心理上壓力，為子女關愛父
    母之表現，與常情相符。況且，梁淑卿表示其係自被告吳子
    房處知悉此事，被告梁柏棠又不願溝通，故梁淑卿對於被告
    梁柏棠是否有侵占原告會款之情事無法自被告梁柏棠處得到
    確認，故梁淑卿匯款25萬元予原告之事實，無法認定係被告
    梁柏棠或梁淑卿有承認被告侵占原告會款乙情，於上開錄音
    譯文中，梁淑卿亦未表示被告梁柏棠確實有侵占原告會款，
    故被告辯稱梁淑卿係為避免紛爭，願意補償原告25萬元等語
    ，應屬可採。則原告主張梁淑卿匯款25萬元予原告即承認被
    告有侵占原告會款之情事云云，要難採信。綜上，被告梁柏
    棠之女梁淑卿匯款25萬元予原告，並非訴訟外和解，亦無法
    據此認定被告梁柏棠有侵占原告會款之事實。
  (二)被告吳子房擔任理事長、被告梁柏棠擔任總幹事任內之財務
    收支均有檢附單據供權責機關監事會審核通過，並張貼於公
    佈欄公告，且被告均未坦承有侵占之事實，原告主張被告共
    同侵占其會款1, 886, 885 元，為無理由。
六、從而，原告主張被告共同侵占原告會款1,886,885 元，依民
    法第184 條、185 條、179 條，請求被告連帶給付1,886,88
    5 元，為無理由，應予駁回。原告假執行之聲請，因訴之駁
    回而失所附麗，併予駁回之。
七、據上論結，本件原告之訴為無理由，依民事訴訟法第78條，
    判決如主文。
中    華    民    國    100   年    12    月    22    日
                  民事第二庭審判長法  官  朱玲瑤
                                  法  官  劉傑民
                                  法  官  楊詠惠
以上正本係照原本作成。
如對本判決上訴，須於判決送達後20日內向本院提出上訴狀。如
委任律師提起上訴者，應一併繳納上訴審裁判費。
中    華    民    國    100   年    12    月    22    日
                                  書記官  吳良美